臺灣嘉義地方法院民事判決
110年度簡上字第108號
上  訴  人  陳金生  


視同上訴人  陳金童  
            陳金治  
            陳鏡仁  
            陳鏡安  
上四人共同
訴訟代理人  陳金生  


視同上訴人  陳金進  
被  上訴人  宏斌營造有限公司

法定代理人  吳武煌  
訴訟代理人  顏伯奇律師
被  上訴人  嘉義縣政府


法定代理人  翁章梁  
訴訟代理人  劉烱意律師
複  代理人  歐陽圓圓律師
上列當事人間侵權行為損害賠償事件，上訴人對於中華民國110
年9月10日本院朴子簡易庭109年度朴簡字第199號第一審判決提
起上訴，本院於111年10月26日言詞辯論終結，判決如下：
    主  文
上訴駁回。
第二審訴訟費用由上訴人負擔。
    事實及理由
壹、程序方面：
一、按訴訟標的對於共同訴訟之各人必須合一確定者，共同訴訟
    人中一人之行為有利益於共同訴訟人者，其效力及於全體；
    民事訴訟法第56條第1項第1款定有明文。次按遺產屬於繼承
    人全體公同共有，故就公同共有權利為訴訟者，乃屬固有必
    要共同訴訟，應由公同共有人全體一同起訴或被訴，否則於
    當事人之適格即有欠缺。本件上訴人陳金生（下稱陳金生）
    於原審起訴主張被上訴人嘉義縣政府（下稱嘉義縣政府）辦
    理「鴨母寮排水路緊急改善工程（4K+835〜5K+469)」（下稱
    系爭工程），由被上訴人宏斌營造有限公司（下稱宏斌公司
    ）承攬施作；詎嘉義縣政府及宏斌公司（下合稱被上訴人）
    於系爭工程施工期間，未事先做好防範措施，致民國107年8
    月23日豪雨成災時，大量土石淹沒陳池所有土地及土地工寮
    內之農具等而受有損害。又陳池死亡後，上開土地及農具等
    係由陳金生及陳金童、陳金治、陳鏡仁、陳鏡安、陳金進（
    下稱陳金童等5人）共同繼承為公同共有，故請求嘉義縣政
    府及宏斌公司連帶賠償陳金生及陳金童等5人（下合稱上訴
    人）所受之損害等語。經核上開訴訟標的對於陳金生及陳金
    童等5人有合一確定之關係。是本件雖僅陳金生一人提起上
    訴，惟其提起上訴之行為，係有利於陳金童等5人，揆諸上
    揭規定，陳金童等5人視同提起上訴，爰併列為上訴人。
二、視同上訴人陳金進經合法通知，未於言詞辯論期日到場，核
    無民事訴訟法第386條各款所列情形，爰依被上訴人之聲請
    ，由其一造辯論而為判決。
貳、實體方面：　　　　
一、上訴人陳金生起訴主張：嘉義縣○○市○○○段○村○段000○000○0
    00地號土地（下稱系爭土地），及系爭土地工寮內之農具、
    水利設施及肥料為被繼承人陳池所有，因陳池已於107年4月
    19日死亡，系爭土地及工寮內之農具等為全體繼承人即陳金
    生及陳金童等5人繼承為公同共有。詎嘉義縣政府辦理「鴨
    母寮排水路緊急改善工程（4K+835〜5K+469)」，由宏斌公司
    承攬施作，渠等於系爭工程施工期間，未事先做好防範措施
    ，致107年8月23日豪雨成災時，大量土石淹沒系爭土地，並
    造成系爭土地工寮內之農具、水利設施及肥料毀損；爰請求
    渠等應連帶賠償陳金生及陳金童等5人如附表編號1至5之金
    額共新臺幣（下同）212,860元。又嘉義縣政府及宏斌公司
    就系爭土地北側之農路設計不當，設置護欄，致上訴人無法
    通行上開農路到達系爭土地，爰併請求渠等應連帶賠償上訴
    人興建系爭土地出入通路之費用150,000元。以上合計362,8
    60元(計算式：212,860+150,000=362,860元)。再者，107年
    8月23日豪雨成災，至同年月26日始退水，陳金生於26日才
    前往勘查系爭土地而得知受有損害，是陳金生於000年0月00
    日提起本件訴訟，並未罹於2年消滅時效。並聲明：㈠原判決
    廢棄。㈡被上訴人應連帶給付上訴人及視同上訴人362,860元
    ，及自109年8月24日起至清償日止，按週年利率百五分之5
    計算之利息。
二、被上訴人嘉義縣政府則以：本件損害發生於000年0月00日，
    然陳金生遲至109年8月24日始起訴，陳金童、陳金治、陳鏡
    仁、陳鏡安至110年1月22日始追加為原告，陳金進至110年4
    月4日始視為一同起訴，均無法溯及發生中斷時效之法律效
    果，渠等之損害賠償請求權均已罹於2年消滅時效，嘉義縣
    政府主張時效抗辯，拒絕給付。又系爭工程施作之防汛道路
    係嘉義縣政府之公共設施，上訴人主張被上訴人施作該公共
    設施，致其權利受侵害，自應優先適用特別法即國家賠償法
    。而依國家賠償法之規定，上訴人請求嘉義縣政府賠償損害
    ，應踐行書狀協議先行之前置程序，上訴人逕自提起本訴，
    為無理由等語，資為抗辯。並答辯聲明：上訴駁回。
三、被上訴人宏斌公司則以：本件僅繼承人陳金生於000年0月00
    日起訴，對其他繼承人不生中斷時效之效果，故陳金生主張
    適用民事訴訟法第56條第1款，視同上訴人之請求權亦未罹
    於2年消滅時效，並非可採。又系爭土地相鄰之溝渠護岸係
    由農田水利會管理，並非嘉義縣政府與宏斌公司之系爭工程
    範圍。再者，系爭工程範圍並非含括鴨母寮排水路之全部護
    岸，故107年8月23日之豪雨溢堤位置，並非當然位於宏斌公
    司之施工範圍。上訴人無任何證據證明系爭土地淹水係因宏
    斌公司施工所致，是其請求宏斌公司賠償損害，為無理由等
    語，資為抗辯。並答辯聲明：上訴駁回。
四、兩造不爭執之事實（見本院卷二第152至153頁）：
  ㈠嘉義縣政府辦理「鴨母寮排水路緊急改善工程（4K+835~5K+4
    69）」（即系爭工程），由宏斌公司承攬施作；現已施工驗
    收完畢。
  ㈡嘉義縣○○市○○○段○村○段000○000○000地號土地，原為陳池所
    有，嗣陳池於107年4月19日死亡，上訴人陳金生及視同上訴
    人陳金童、陳金治、陳鏡仁、陳鏡安、陳金進為其全體繼承
    人。
  ㈢陳池於生前即將系爭土地出租予蘇永志耕作。
  ㈣宏斌公司就107年8月23日豪雨所致系爭土地農作物之損害，
    業與承租人蘇永志達成和解賠償損害。
五、本件爭點：
  ㈠上訴人陳金生主張：嘉義縣政府及宏斌公司於系爭工程施工
    期間，未事先做好防範措施，致107年8月23日豪雨成災時，
    大量土石淹沒系爭土地，並造成系爭土地工寮內之動力施肥
    機2台、動力噴霧機1台、抽水機1台及設置於圳溝內之水龜
    、水管等抽便水設備損壞，暨肥料9包流失，爰請求被上訴
    人連帶賠償下列損害，是否有理由：
　　1.動力施肥機2 台：39,500元。
　　2.動力噴霧機1 台：10,500元。
　　3.抽水機1台、水龜、水管等抽便水設備：127,300元。
　　4.僱請小山貓清理農地土石費用：32,500元。
　　5.肥料9 包：3,060元。
　　　以上合計212,860元。
  ㈡上訴人陳金生主張：嘉義縣政府及宏斌公司就系爭土地北側
    之農路設計不當，設置護欄，致上訴人無法通行上開農路到
    達系爭土地，因而請求渠等應連帶賠償上訴人興建系爭土地
    出入通路之費用150,000元，是否有理由？
  ㈢被上訴人抗辯：本件損害發生於000年0月00日，陳金生遲至1
    09年8月24日始提起本件訴訟，陳金童、陳金治、陳鏡仁、
    陳鏡安遲至110年1月22日始追加為原告，陳金進遲至110年4
    月4日始視為一同起訴，渠等之損害賠償請求權均已罹於2年
    消滅時效，是否有理由？
六、得心證之理由：
  ㈠被上訴人並未舉證證明陳金生及陳金童等5人之損害賠償請求
    權已罹於2年消滅時效：
　1.按民法第197條第1項規定：「因侵權行為所定之損害賠償請
    求權，自請求權人知有損害及賠償義務人時起二年間不行使
    而消滅」，所謂「知」有損害及賠償義務人之知，係指明知
    而言。其因過失而不知者，並不包括在內。如當事人間就「
    知」之時間有所爭執，應由賠償義務人就請求權人知悉前之
    事實負舉證責任（最高法院72年台上字第1428號判決意旨參
    照）。
　2.本件嘉義縣政府及宏斌公司主張：陳金生於000年0月00日即
    知悉損害，已罹於2年消滅時效；陳金童、陳金治、陳鏡仁
    、陳鏡安遲至110年1月22日始追加為原告，陳金進遲至110
    年4月4日始視為一同起訴，渠等之追加為原告及視為一同起
    訴，均無法溯及發生中斷時效之法律效果，故渠等之損害賠
    償請求權已罹於2年消滅時效（見本院卷一第91、61頁）。
    陳金生則抗辯：因107年8月23日豪雨成災，至同年月26日始
    退水，其於26日前往勘查系爭土地始得知受有損害，而陳金
    童等5人係經由其告知始知受有損害之情事，故渠等均未罹
    於2年消滅時效（見本院卷一第77、57頁）。審諸107年8月2
    3日既已豪雨成災，則陳金生等待至大水退去後，始於同年
    月26日至系爭土地查看，而知悉損害，並於其後告知其他公
    同共有人，實與常情及經驗法則無違，堪可採信。而兩造就
    陳金生及陳金童等5人何時知悉損害之時間即時效之起點既
    有爭執，依前揭說明，自應由賠償義務人即被上訴人就上訴
    人均係在107年8月23日即知悉損害之利己事實，負舉證責任
    。茲嘉義縣政府及宏斌公司既未就此舉證證明，自難採信。
　㈡陳金生並未舉證證明系爭土地遭豪雨土石淹沒，係因系爭工
    程之施工所致，難認二者有相當因果關係：
  1.按當事人主張有利於己之事實者，就其事實有舉證之責任。
    但法律別有規定，或依其情形顯失公平者，不在此限；民事
    訴訟法第277條定有明文。是以民事訴訟如係由原告主張權
    利者，應先由原告負舉證之責，若原告先不能舉證，以證實
    自己主張之事實為真實，則被告就其抗辯事實即令不能舉證
    ，或其所舉證據尚有疵累，亦應駁回原告之請求（最高法院
    17年上字第917號判決意旨參照）。
　2.陳金生就系爭土地之損害，固提出土地現況照片及僱請小山
    貓清理農地土石之委託代理書為證（見本院卷一第157至160
    頁，委託代理書附於本院卷後陳金生提出之藍色筆記本第27
    頁）。惟查，107年8月23日豪雨成災，其降雨量尤甚於八七
    水災，超過設計保護標準，排水系統排除不及，嘉義朴子站
    之降雨量更超過200年重現期，有「行政院0823熱帶低壓水
    災應變處置作為」在卷可考（見原審卷第133至141頁），足
    見該日係因降雨量過大，始成災害，縱無系爭工程之施作，
    系爭土地仍將遭大水淹沒，是系爭工程之施作與系爭土地遭
    大水土石淹沒間，尚難認有因果關係。再者，陳金生提出之
    土地現況照片並非水災發生當時或數日後之現況照片，則系
    爭土地是否確因107年8月23日之水災而受有損害，實難以認
    定。是陳金生主張系爭土地係因系爭工程之施作而受有損害
    ，並請求被上訴人連帶賠償如附表編號4之金額，洵屬無據
    。
　3.次按陳金生雖提出估價單及照片（附於本院卷後陳金生提出
    之筆記本第1至26頁），欲證明系爭土地工寮內之農具、水
    利設施及肥料受損。惟查，上開照片僅為農具、水利設施之
    照片，縱認107年8月23日水災發生時系爭土地工寮內確實存
    在有上開農具等物品，亦無法證明該農具等係因系爭工程之
    施作而發生損害。此外陳金生就此復未再提出其他證據證明
    。是陳金生主張系爭土地工寮內之農具等物品，因系爭工程
    施工而受有損害，請求被上訴人應連帶賠償如附表編號1、2
    、3、5所示之金額，亦屬無據。
　4.至宏斌公司就107年8月23日豪雨所致系爭土地農作物之損害
    ，固與承租人蘇永志達成和解賠償損害，有和解協議書在卷
    可參（見原審卷第13至14頁）。惟查，宏斌公司選擇以和解
    方式賠償系爭土地農作物之損害，或係因朴子市過埤子社區
    成立自救會抗爭，或為使系爭工程順利完工驗收或其他因素
    所致，尚難遽認宏斌公司就系爭工程之施工確有疏失。是上
    開和解協議書，亦難為上訴人有利之認定。　
  ㈢上訴人請求被上訴人連帶賠償興建系爭土地出入通路之費用1
    50,000元部分，應循國家賠償程序請求：
　1.按依國家賠償法請求損害賠償時，應先以書面向賠償義務機
    關請求之。賠償義務機關拒絕賠償，或自提出請求之日起逾
    30日不開始協議，或自開始協議之日起逾60日協議不成立時
    ，請求權人得提起損害賠償之訴；國家賠償法第10條第1項
    、第11條第1項前段定有明文。次按國家賠償法為民法之特
    別法，除該法未規定或規定不足者，得適用民法之規定外，
    國家賠償法如有特別規定，自應優先適用該法。又國家賠償
    法上之協議制度，乃賠償義務機關與請求權人間關於國家賠
    償事件所為之協商，依照國家賠償法第10條、第11條規定之
    意旨，係屬訴訟前之先行程序，此為訴權存在必備之要件(
    最高法院85年度台上字第2552號判決意旨參照)，如未踐行
    此項協議程序即行起訴，法院應認原告之訴不合法而予裁定
    駁回。
　2.本件陳金生主張嘉義縣政府及宏斌公司就系爭土地北側之農
    路設計不當，設置護欄，致上訴人無法通行上開農路到達系
    爭土地，故請求被上訴人應連帶賠償上訴人興建系爭土地出
    入通路之費用150,000元。然查，嘉義縣政府辦理之「鴨母
    寮排水路緊急改善工程（4K+835〜5K+469)」，其中位於系爭
    土地北側之道路係屬嘉義縣政府所有之（防汛）道路（見本
    院卷二第133頁），屬公共設施，則陳金生既主張該道路之
    設計有誤，設置護欄，致上訴人無法經由上開道路通往系爭
    土地，而請求賠償損害，顯係主張上開道路公共設施之設置
    有欠缺，致其財產受損害，依上開說明，上訴人自應循國家
    賠償程序而為請求。茲陳金生未依國家賠償法規定踐行協議
    先行程序，即提起本件訴訟，其訴為不合法。又上訴人復未
    舉證證明宏斌公司有何設計不當致上訴人受有損害之情事，
    是上訴人請求宏斌公司應負此部分之損害賠償責任，亦屬無
    由。
七、綜上所述，上訴人陳金生及視同上訴人陳金童等5人提起本
    件訴訟，雖未罹於2年消滅時效；惟渠等既未能舉證證明系
    爭土地及工寮內農具等遭豪雨土石淹沒，係因系爭工程之施
    工所致；又上訴人興建系爭土地出入通路所支出之150,000
    元，復應另行依國家賠償程序為之，則上訴人請求被上訴人
    應連帶給付362,860元，及自109年8月24日起至清償日止，
    按週年利率百分之5計算之利息，自非正當，不應准許。原
    審為上訴人及視同上訴人敗訴之判決，並駁回其假執行之聲
    請，於法並無不合。上訴意旨指摘原判決不當，求予廢棄改
    判，為無理由，應駁回其上訴。
八、本件事證已臻明確，兩造其餘之攻擊或防禦方法及所用之證
    據，經本院斟酌後，認為均不足以影響本判決之結果，爰不
    逐一論列，附此敘明。
九、據上論結，本件上訴為無理由，依民事訴訟法第449 條第1
    項、第78條，判決如主文。
中　　華　　民　　國　　111 　年　　11　　月　　16　　日
　　　　　　 　   民事第三庭  審判長法  官  柯月美
                                    法  官  曾文欣
                                    法  官  黃佩韻
上為正本係照原本作成。　　
不得上訴。
中　　華　　民　　國　　111 　年　　11　　月　　16　　日
                                    書記官  蘇春榕
　　
附表：   編號 項目 金額 (新臺幣) 1 動力施肥機2台 39,500元 2 動力噴霧機1台 10,500元 3 抽水機1台、水龜、水管等抽便水設備 127,300元 4 農地損害 (僱請小山貓清理農地土石費用) 32,500元 5 肥料9包 3,060元  小計 212,860元 6 興建系爭土地出入通路之費用 150,000元 合計  362,860元